ACORDAO-COMPLETO-2355831

ACÓRDÃO 4528/2019 ATA 20/2019 - PRIMEIRA CÂMARA

VISTOS, relatados e discutidos estes autos que tratam de atos de concessão de pensão civil, emitidos pelo Tribunal Regional do Trabalho da 4ª Região/RS;
ACORDAM os Ministros do Tribunal de Contas da União, reunidos em Sessão da 1ª Câmara, com fundamento nos arts. 71, inciso III, da Constituição Federal, 1º, inciso V, e 39, inciso II, da Lei 8.443/1992 e 260, § 1º, do RITCU e ante as razões expostas pelo Relator, em:
9.1. considerar legal e conceder registro ao ato de pensão civil instituído pelo ex-servidor Cezar Xavier Souto (XXX.247.780-XX) em favor da beneficiária Dilse Menzem (XXX.596.510-XX) ;
9.2. considerar ilegais e negar registro aos atos de concessão de pensão civil instituídos por Flávio da Rocha Saraiva (XXX.375.340-XX) em favor dos beneficiários Jussara Maciel Saraiva, (377.817.150- 04) e Leonardo Pinto Saraiva (XXX.454.810-XX) ; Luis Danilo Fioravante Jardim, (XXX.452.790-XX) em favor dos beneficiários Giuliana Carvalho Cordeiro (XXX.623.410-XX) e Rodrigo Cordeiro Fioravante Jardim (861.317.530- 91) ; e, Silvana Beatriz Klein (XXX.414.260-XX) em favor dos beneficiários Fernando Oliveira Pereira (XXX.248.900-XX) e Isadora Klein Pereira (XXX.817.780-XX) ;
9.2.1 dispensar a devolução dos valores indevidamente recebidos até a data da ciência pelo Tribunal Regional do Trabalho da 4ª Região/RS, do presente acórdão, com base no Enunciado 106 da Súmula da Jurisprudência do TCU;
9.2.2. determinar ao Tribunal Regional do Trabalho da 4ª Região/RS, com base no art. 45 da Lei 8.443/1992, que:
9.2.2.1. faça cessar os pagamentos decorrentes dos atos impugnados, comunicando ao TCU, no prazo de 15 (quinze) dias, as providências adotadas, em especial, no que diz respeito ao necessário ajuste (correção) das parcelas decorrentes das incorporações de quintos pelos respectivos instituidores, consoante consignado no voto precedente, nos termos dos arts. 262, caput, do Regimento Interno do TCU, 8º, caput, da Resolução-TCU 206/2007 e 19, caput, da Instrução Normativa-TCU 78/2018;
9.2.2.2. emita novos atos, livres das irregularidades apontadas, submetendo-os ao TCU pelo sistema e-Pessoal no prazo de 30 (trinta) dias, nos termos dos arts. 262, § 2º, do Regimento Interno do TCU e 19, § 3º, da Instrução Normativa - TCU 78/2018;
9.2.2.3. comunique aos interessados cujos atos foram apreciados pela ilegalidade, do teor desta decisão, alertando-os de que o efeito suspensivo proveniente da interposição de eventuais recursos não os eximem da devolução dos valores percebidos indevidamente após as respectivas notificações, caso os recursos não sejam providos;
9.2.2.4. no prazo de 30 (trinta) dias, contados da ciência desta decisão, envie a este Tribunal documentos comprobatórios de que os interessados foram informados do julgamento deste Tribunal.
9.3. determinar à Secretaria de Fiscalização de Pessoal que monitore o cumprimento das determinações especificadas no item 9.2.2 (e subitens) da presente deliberação.

Atos de concessão de pensão civil emitidos pelo Tribunal Regional do Trabalho da 4ª Região/RS. Apreciação para fins de registro.

Primeira Câmara

3. Interessados: Dilse Menzem (XXX.596.510-XX); Fernando Oliveira Pereira (XXX.248.900-XX); Giuliana Carvalho Cordeiro (XXX.623.410-XX); Isadora Klein Pereira (XXX.817.780-XX); Jussara Maciel Saraiva (XXX.817.150-XX); Leonardo Pinto Saraiva (XXX.454.810-XX); Rodrigo Cordeiro Fioravante Jardim (XXX.317.530-XX).

13.1. Ministros presentes: Walton Alencar Rodrigues (Presidente), Benjamin Zymler, Bruno Dantas e Vital do Rêgo (Relator).

ACORDAO-COMPLETO-2387027

Acórdão 6471/2020 - Primeira Câmara

VITAL DO RÊGO

Adoto como relatório, com os devidos ajustes de forma, a instrução elaborada no âmbito da Secretaria de Fiscalização de Pessoal (peça 23) , com a qual se manifestou de acordo o corpo gerencial daquela unidade técnica especializada (peça 24) , a seguir transcrita:
INTRODUÇÃO
1.	Trata-se de atos de concessão de pensão civil de CEZAR XAVIER SOUTO, FLAVIO DA ROCHA SARAIVA, LUIS DANILO FIORAVANTE JARDIM e SILVANA BEATRIZ KLEIN, ex-servidores do Tribunal Regional do Trabalho da 4ª Região/RS.
2. Os atos foram submetidos, para fim de registro, à apreciação do Tribunal de Contas da União (TCU) , de acordo com o art. 71, inciso III, da Constituição Federal. O cadastramento e a disponibilização ao TCU ocorreram por intermédio do Sistema de Apreciação e Registro de Atos de Admissão e Concessões, na forma dos arts. 2º, caput e incisos I a VI, e 4º, caput, da Instrução Normativa - TCU 78/2018.
3. Ao benefício pensional instituído pelo Sr. Cezar Xavier Souto habilitou-se Dilse Menzem (na condição de viúva) .
4. Ao benefício pensional instituído pelo Sr. Flavio da Rocha Saraiva habilitaram-se Jussara Maciel Saraiva (na condição de viúva) e Leonardo Pinto Saraiva (na condição de filho) .
5. Ao benefício pensional instituído pelo Sr. Luis Danilo Fioravante Jardim habilitaram-se Giuliana Carvalho Cordeiro (na condição de companheira) e Rodrigo Cordeiro Fioravante Jardim (na condição de filho) .
6. Ao benefício pensional instituído pela Sra. Silvana Beatriz Klein habilitaram-se Fernando Oliveira Pereira (na condição de companheira) e Isadora Klein Pereira (na condição de filha) .
EXAME TÉCNICO
Encaminhamentos anteriores
7. À peça 2, consta o Acórdão 8511/2015-TCU-Segunda Câmara, relator Ministro-substituto André Luís de Carvalho, o qual exarou a seguinte determinação:
1.7. Determinar à Sefip que proceda ao destaque dos atos de concessão de pensão civil instituídos por Cezar Xavier Souto (CPF XXX.247.780-XX) , Flavio da Rocha Saraiva (CPF XXX.375.340-XX) , Luis Danilo Fioravante Jardim (CPF XXX.452.790-XX) e Silvana Beatriz Klein (CPF XXX.414.260-XX) , constituindo processo apartado para realizar diligência, nos termos propostos pelo MPTCU, a fim de que, para cada instituidor de pensão: 
1.7.1. seja encaminhado mapa de exercício de cargos em comissão e/ou funções de confiança desempenhados; 
1.7.2. sejam detalhadas as funções comissionadas e/ou cargos em comissão considerados para a incorporação de quintos, informando se foi computado o exercício de função no período compreendido entre a edição da Lei n.º 9.624/1998 e a Medida Provisória n.º 2.225-45/2001, impugnado pelo Supremo Tribunal Federal ao julgar o Recurso Extraordinário n.º 638.115; 
1.7.3. encaminhe a cópia de decisão judicial ou administrativa que tenha garantido a incorporação de quintos no período citado no item anterior, se for o caso.
8. Desta forma, foi autuado os presentes autos e, em continuidade, foi realiza a diligência determinada (peças 3 e 7 - complementação) . A UJ apresentou as respostas às peças 6 e 10 a 14.
9. Dessa forma, os autos estão aptos a ser instruídos no mérito.
Exame das constatações
10.	 A seguir, analisar-se-á, para cada instituidor, o respectivo ato de aposentadoria, conforme determinação do Ministro-relator.
Em relação ao instituidor Sr. CEZAR XAVIER SOUTO
11.	 O ato de aposentadoria do instituidor foi apreciado pela legalidade, conforme Acórdão 1173/2014-TCU-Segunda Câmara, relator Ministro Aroldo Cedraz (Processo Processo 004.393/2014-7) .
12.	 Em 11/01/2015, o instituidor faleceu; o que habilitou a Sra. DILSE MENZEM (viúva) ao percebimento de pensão.
13.	 Conforme consta à peça 11, pgs. 1-2 e 4, o instituidor incorporou 5/5 de CJ 3, nos seguintes termos expostos pelo Gestor:
Assim, em atenção ao despacho da fl. 61 e para cumprimento à determinação do item 1.7.2 do Acórdão 8511/2015-TCU-Segunda Câmara do TCU, anexamos, às fls. 63-65, que seguem, a Ficha de Incorporações e a Apostila expedida em 20-4-2006, concessória de 5/5 de CJ-3, com a substituição de 2/5 de FC-2 por 2/5 de CJ-3, a partir de 01-6-1997 e 01-6-1998, sendo o último quinto abrangido no período compreendido entre a edição da Lei nº 9.624/98 e a Medida Provisória nº 2.225-45/2001.
14.	 A incorporação de 1/5 de CJ-3 a partir de 1-6-1998 decorre de computo de tempo residual existente até 10/11/1997, conforme previsão do artigo 5º da Lei 9.624/98. Não se constata irregularidade neste ponto.
15.	 Em simulação à peça 17, pg. 1, e em cotejo com o valor percebido atualmente (peça 15, pg. 15) , não se verifica irregularidade nos proventos.
16.	 Destarte, não se verifica óbice para que o ato seja apreciado pela legalidade.
Em relação ao instituidor Sr. FLAVIO DA ROCHA SARAIVA
17.	 Em 03/02/2015, ainda na ativa, o instituidor faleceu; o que habilitou a Sra. JUSSARA MACIEL SARAIVA (viúva) e o Sr. LEONARDO PINTO SARAIVA (filho) ao percebimento do benefício pensional.
18.	 Conforme consta à peça 12, pg. 1-2 e 4, o instituidor incorporou 5/5 de FC-4, sendo 1/5 de FC-4 incorporado após 1998 (no ato, rubrica "VPNI-Quint.Dec.Jud" - R$ 596,89) , nos seguintes termos expostos pelo Gestor:
Assim, em atenção ao despacho da fl. 85 e para cumprimento à determinação do item 1.7.2 do Acórdão 8511/2015-TCU-Segunda Câmara do TCU, anexamos, às fls. 87-89, que seguem, a Ficha de Incorporações e a Apostila expedida em 20-4-2006, concessória de 5/5 de FC-4, sendo que o último quinto de FC-4 foi concedido a partir de 25-02-1999, no período compreendido entre a edição da Lei nº 9.624/98 e a Medida Provisória nº 2.225- 45/2001.
19. A incorporação pós 1998 (1/5 de FC-4) inicialmente foi concedida com base em decisão judicial (peça 12, pg. 7-10) e reconhecida administrativamente posteriormente (peça 12, pg. 14-15) .
20.	 Em análise do mérito da questão, não é possível a incorporação de quintos com fundamento no art. 62-A da Lei 8.112/1990, c/c os artes. 3º e 10º da Lei 8.911/1994 e art. 3º da Lei 9.624/1998, decorrente de exercício de função de direção, chefia ou assessoramento, de cargo de provimento em comissão ou de natureza especial após 1998, uma vez que esta Corte de Contas considera que a incorporação da vantagem somente é possível até a data de publicação da Lei 9.624/1998, ocorrida em 8/4/1998.
21.	 Esse entendimento está escorado no decidido pelo Supremo Tribunal Federal, no RE 638.115/CE (relator Ministro Gilmar Mendes) , e em recente jurisprudência do TCU (Acórdão 2444/2015-TCU-Plenário, relator Ministro André Luis de Carvalho, Acórdão 5380/2016-TCU-Segunda Câmara, relator Ministro Vital do Rêgo, e Acórdão 8788/2016-TCU-Segunda Câmara, relator Ministro Augusto Nardes) . Além disso, estaria assegurado o cômputo do tempo residual de exercício de funções comissionadas não empregado até 10/11/1997, para a incorporação de parcela de décimo, com termo final na data específica em que o servidor completasse o interstício de doze meses, de acordo com a sistemática definida na redação original do art. 3º da Lei 8.911/1994, e todas as parcelas incorporadas, na forma de quintos, deveriam ser transformadas em décimos, e estes, em VPNI - vantagem pessoal nominalmente identificada (Decisão 925/1999, Acórdãos 731/2003 e 732/2003, todos do Plenário) .
22.	 Em vista disto, a questão está devidamente sedimentada no âmbito do STF por meio da Tese de Repercussão Geral 395, nos seguintes termos:
Ofende o princípio da legalidade a decisão que concede a incorporação de quintos pelo exercício de função comissionada no período de 8/4/1998 até 4/9/2001, ante a carência de fundamento legal.
23.	 Cabe ainda destacar o Voto condutor (relator Ministro Gilmar Mendes) dos embargos de declaração já apreciados no âmbito do RE 638.115, que considerou válida a cessão dos pagamentos efetuados com base em decisões administrativas, como no presente caso (peça 16, pg. 12-13) . In verbis:
Nesses termos, tendo em vista que o pagamento dos quintos incorporados no período entre 8.4.1998 até 4.9.2001 foi declarado inconstitucional e refere-se a relação jurídica de trato continuado, há que se reconhecer a necessidade de cessação imediata do pagamento da mencionada verba, sem que isso caracterize afronta à coisa julgada e sem que seja necessário o ajuizamento de ação rescisória.
Da mesma forma, os efeitos das decisões administrativas, que reconheceram o referido direito aos servidores com base em hipótese considerada inconstitucional pelo STF, não devem subsistir, devendo o pagamento ser cessado imediatamente.
Assim, não vislumbro qualquer contradição, obscuridade ou omissão da decisão embargada ao determinar que se cessasse imediatamente a ultra-atividade das incorporações em qualquer hipótese. [grifo nosso]
24.	 Destarte, resta caracterizado o pagamento de 1/5 de FC-4 irregularmente registrado no ato, o que macula a legalidade. À peça 15, pgs. 11 e 13, constam os proventos pagos aos beneficiários; e, à peça 17, pg. 2, consta simulação dos proventos devidos, com expurgo da parcela de FC indevida.
Em relação ao instituidor Sr. LUIS DANILO FIORAVANTE JARDIM
25.	 Em 22/10/2014, ainda na ativa, o instituidor faleceu; o que habilitou a Sra. GIULIANA CARVALHO CORDEIRO (companheira) e o Sr. RODRIGO CORDEIRO FIORAVANTE JARDIM (filho) ao percebimento do benefício pensional.
26.	 Conforme consta à peça 13, pg. 1-2 e 4, o instituidor incorporou quintos (2/5 de FC 1 e 2/5 de FC 2) da seguinte forma:
Assim, em atenção ao despacho da fl. 103 e para cumprimento à determinação do item 1.7.2 do Acórdão 8511/2015-TCU-Segunda Câmara do TCU, anexamos, às fls. 106-108, que seguem, a Ficha de Incorporações e a Apostila expedida em 20-4-2006, concessória de 2/5 de FC-2 e 2/5 de FC-1, sendo que os dois quintos de FC-2 foram concedidos a partir de 04-02-1999 e 04-02-2000, no período compreendido entre a edição da Lei nº 9.624/98 e a Medida Provisória nº 2.225-45/2001.
27.	 Todavia, no ato, está registrado 1/5 de FC-1 e 3/5 de FC-2. Em consulta aos tempos de função incorporados na sua versão mais atualizada (peça 13, pg. 9) , constata-se que o instituidor teria direito a incorporação de 1/5 de FC-1 e 1/5 de FC-2 até 1998.
28.	A incorporação pós 1998 (2/5 de FC-2) inicialmente foi concedida com base em decisão judicial (peça 13, pg. 12-15) e reconhecida administrativamente posteriormente (peça 13, pg. 17-20) .
29.	 Em análise do mérito da questão, não é possível a incorporação de quintos com fundamento no art. 62-A da Lei 8.112/1990, c/c os arts. 3º e 10º da Lei 8.911/1994 e art. 3º da Lei 9.624/1998, decorrente de exercício de função de direção, chefia ou assessoramento, de cargo de provimento em comissão ou de natureza especial após 1998, uma vez que esta Corte de Contas considera que a incorporação da vantagem somente é possível até a data de publicação da Lei 9.624/1998, ocorrida em 8/4/1998.
30.	 Neste ponto, valem as conclusões já expostas nos itens 17 a 19 desta instrução.
31.	 Destarte, resta caracterizado o pagamento de 2/5 de FC-2 irregularmente registrado no ato, o que macula a legalidade. À peça 15, pgs. 6 e 8, constam os proventos pagos aos beneficiários; e, à peça 17, pg. 3, consta simulação dos proventos devidos, com expurgo da parcela de FC indevida.
Em relação à instituidora Sra. SILVANA BEATRIZ KLEIN
32.	 Em 12/02/2015, ainda na ativa, a instituidora faleceu; o que habilitou o Sr. FERNANDO OLIVEIRA PEREIRA (companheiro) e a Sra. ISADORA KLEIN PEREIRA (filha) ao percebimento do benefício pensional.
33.	 Conforme consta à peça 13, pg. 1-2 e 4, o instituidor incorporou quintos (4/5 de FC-5) da seguinte forma:
Assim, em atenção ao despacho da fl. 84 e para cumprimento à determinação do item 1.7.2 do Acórdão 8511/2015-TCU-Segunda Câmara do TCU, anexamos, às fls. 86-88, que seguem, a Ficha de Incorporações e a Apostila expedida em 20-4-2006, concessória de 4/5 de FC-5, sendo que o último quinto de FC-5 foi concedido a partir de 24-8-1999, no período compreendido entre a edição da Lei nº 9.624/98 e a Medida Provisória nº 2.225-45/2001.
34. Todavia, em consulta aos tempos de função incorporados na sua versão mais atualizada (peça 14, pg. 2) , constata-se que o interessado teria direito a incorporação de 1/5 de FC-2 e 2/5 de FC-5 até 1998. A incorporação pós 1998 (1/5 de FC-5) inicialmente foi concedida com base em decisão judicial (peça 14, pg. 7-10) e reconhecida administrativamente posteriormente (peça 14, pg. 12-14) .
35.	 Em análise do mérito da questão, não é possível a incorporação de quintos com fundamento no art. 62-A da Lei 8.112/1990, c/c os arts. 3º e 10º da Lei 8.911/1994 e art. 3º da Lei 9.624/1998, decorrente de exercício de função de direção, chefia ou assessoramento, de cargo de provimento em comissão ou de natureza especial após 1998, uma vez que esta Corte de Contas considera que a incorporação da vantagem somente é possível até a data de publicação da Lei 9.624/1998, ocorrida em 8/4/1998.
36.	 Neste ponto, valem as conclusões já expostas nos itens 17 a 19 desta instrução.
37.	 Destarte, resta caracterizado o pagamento irregular de quintos registrado no ato, o que macula a legalidade. À peça 15, pgs. 2 e 4, constam os proventos pagos aos beneficiários; e, à peça 17, pg. 4, consta simulação dos proventos devidos, com ajuste na parcela de FC (expurgo de 2/5 de FC-5 e inclusão de 1/5 de FC-2, resultando na incorporação devida de 1/5 de FC-2 e 2/5 de FC-5) .
CONCLUSÃO
38.	 Para o ato abaixo descrito, será proposto que seja apreciado pela legalidade.
	- instituidor Sr. CEZAR XAVIER SOUTO, CPF XXX.247.780-XX, ato número 20786603-05-2015-000028-3; beneficiária Sra. DILSE MENZEM, CPF XXX.596.510-XX.
39. Em relação aos atos abaixo relacionados, caberá proposta que sejam apreciados pela ilegalidade.
- instituidor Sr. FLAVIO DA ROCHA SARAIVA, CPF XXX.375.340-XX, ato número 20786603-05-2015-000035-6; beneficiários Sra. JUSSARA MACIEL SARAIVA, CPF XXX.817.150-XX, e Sr. LEONARDO PINTO SARAIVA, CPF XXX.454.810-XX;
- instituidor Sr. LUIS DANILO FIORAVANTE JARDIM, CPF XXX.452.790-XX, ato número 20786603-05-2014-000110-4; beneficiários Sra. GIULIANA CARVALHO CORDEIRO, CPF XXX.623.410-XX, e Sr. RODRIGO CORDEIRO FIORAVANTE JARDIM, CPF XXX.317.530-XX;
- instituidora Sra. SILVANA BEATRIZ KLEIN, CPF XXX.414.260-XX, ato número 20786603-05-2015-000036-4; beneficiários Sr. FERNANDO OLIVEIRA PEREIRA, CPF XXX.248.900-XX, e Sra. ISADORA KLEIN PEREIRA, CPF XXX.817.780-XX.
40. Importa observar que os atos foram disponibilizados ao TCU há menos de cinco anos. Portanto, não é necessária a instauração do contraditório, nos termos do Acórdão 587/2011-TCU-Plenário (Relator Ministro Valmir Campelo) .
PROPOSTA DE ENCAMINHAMENTO
41. Ante o exposto, propõe-se:
a) considerar ilegal e recusar registro aos atos abaixo nominados, com base nos arts. 71, inciso III, da Constituição Federal, 1º, inciso V, e 39, inciso II, da Lei 8.443/1992 e 260, § 1º, do Regimento Interno do Tribunal de Contas da União (TCU) ;
- instituidor Sr. FLAVIO DA ROCHA SARAIVA, CPF XXX.375.340-XX, ato número 20786603-05-2015-000035-6; beneficiários Sra. JUSSARA MACIEL SARAIVA, CPF XXX.817.150-XX, e Sr. LEONARDO PINTO SARAIVA, CPF XXX.454.810-XX;
- instituidor Sr. LUIS DANILO FIORAVANTE JARDIM, CPF XXX.452.790-XX, ato número 20786603-05-2014-000110-4; beneficiários Sra. GIULIANA CARVALHO CORDEIRO, CPF XXX.623.410-XX, e Sr. RODRIGO CORDEIRO FIORAVANTE JARDIM, CPF XXX.317.530-XX;
- instituidora Sra. SILVANA BEATRIZ KLEIN, CPF XXX.414.260-XX, ato número 20786603-05-2015-000036-4; beneficiários Sr. FERNANDO OLIVEIRA PEREIRA, CPF XXX.248.900-XX, e Sra. ISADORA KLEIN PEREIRA, CPF XXX.817.780-XX.
b) dispensar a devolução dos valores indevidamente recebidos até a data da ciência do Tribunal Regional do Trabalho da 4ª Região/RS do Acórdão que vier a ser proferido, com base no Enunciado 106 da Súmula da Jurisprudência do TCU;
c) esclarecer aos beneficiários que, no caso de não provimento de recurso eventualmente interposto junto ao TCU, deverão ser repostos os valores recebidos após a ciência do acórdão;
d) determinar ao Tribunal Regional do Trabalho da 4ª Região/RS, com base no art. 45 da Lei 8.443/1992, que:
d.1) faça cessar os pagamentos decorrentes dos atos impugnados, comunicando ao TCU, no prazo de quinze dias, as providências adotadas, nos termos dos art. 262, caput, do Regimento Interno do TCU, 8º, caput, da Resolução - TCU 206/2007;
d.2) cadastre novos atos, livres das irregularidades apontadas, submetendo-os ao TCU no prazo de trinta dias, nos termos dos arts. 262, § 2º, do Regimento Interno do TCU e 19, § 3º, da Instrução Normativa - TCU 78/2018; 
d.3) informe aos beneficiários o teor do Acórdão que vier a ser prolatado, encaminhando ao TCU, no prazo de trinta dias, comprovante da data de ciência pelos respectivos beneficiários, nos termos do art. 4º, § 3º, da Resolução - TCU 170/2004.
e) considerar legal e determinar o registro do ato de concessão de pensão civil abaixo nominado, com fundamento nos arts. 71, inciso III, da Constituição Federal, 1º, inciso V, e 39, inciso II, da Lei 8.443/1992 e 260, § 1º, do Regimento Interno do Tribunal de Contas da União.	
- instituidor Sr. CEZAR XAVIER SOUTO, CPF XXX.247.780-XX, ato número 20786603-05-2015-000028-3; beneficiária Sra. DILSE MENZEM, CPF XXX.596.510-XX.
O Ministério Público, representado nos autos pelo Procurador Dr. Marinus Eduardo De Vries Marsico, manifestou-se de acordo com a proposição da unidade técnica (peça 25) .
É o Relatório.

não há.

Procurador Marinus Eduardo De Vries Marsico.

PENSÃO CIVIL. INCORPORAÇÃO DE QUINTOS DE FUNÇÃO PELOS INSTITUIDORES CONSIDERANDO PERÍODO DE EFETIVO EXERCÍCIO POSTERIOR A 9/4/1998. IMPOSSIBILIDADE DIANTE DO ENTENDIMENTO DO STF, FIRMADO A PARTIR DO JULGAMENTO DO RE 638.115/CE. ILEGALIDADE. NEGATIVA DE REGISTRO. DETERMINAÇÕES.

PENSÃO CIVIL (PCIV)

Secretaria de Fiscalização de Pessoal (Sefip).

Aprecia-se, nesta oportunidade, atos de concessão de pensão civil, emitidos pelo Tribunal Regional do Trabalho da 4ª Região/RS em favor de vários interessados. Os referidos atos foram disponibilizados ao TCU na data há menos de 5 anos, razão pela qual, não se aplicou o procedimento previsto no Acórdão 587/2011-TCU-Plenário.
A Sefip, após avaliar os formulários submetidos a registro, em cotejo com informações colhidas por meio de diligência, propõe considerar ilegais os atos de concessão de pensão civil instituídos por Flávio da Rocha Saraiva, Luis Danilo Fioravante Jardim e Silvana Beatriz Klein, em razão de ter identificado, nas referidas concessões, que os instituidores incorporaram quintos de funções após 8/4/1998, em desacordo, portanto, com o decidido pelo Supremo Tribunal Federal no RE 638.115. Quanto ao ato de pensão civil instituído por Cezar Xavier Souto, a unidade técnica propõe considerá-lo legal em razão de não ter identificado mácula capaz de inviabilizar o registro. 
O Ministério Público junto ao TCU ratificou o encaminhamento proposto pela unidade técnica.
-II-
No mérito, registro minha concordância com a proposta formulada pela unidade técnica, aquiescida, nessa oportunidade, pela manifestação do MPTCU, razão pela qual acolho os pareceres precedentes por seus próprios fundamentos, sem prejuízo de tecer os comentários a seguir.
Em relação ao ato de pensão civil instituído por Cezar Xavier Souto, convém preliminarmente observar que o ato de concessão de aposentadoria emitido em favor do referido instituidor (sisac 20786603-04-2013-000080-7) contemplou 5/5 de uma CJ-3. Referido ato, que avaliou a referida incorporação, foi considerado legal por esta Corte de Contas nos termos do Acórdão 1173/2014-TCU-Segunda Câmara, proferido na sessão de 1/4/2014, nos autos do TC Processo 004.393/2014-7. Considerando tal fato acolho as considerações expendidas pela Sefip na instrução de peça 23 no sentido de considerar legal a concessão em epígrafe.
No que diz respeito à incorporação de quintos constantes dos atos de pensão civil instituídos por Flávio da Rocha Saraiva, Luis Danilo Fioravante Jardim e Silvana Beatriz Klein a tabela a seguir resume cada caso concreto:
	Instituidor
	Incorporação de quinto irregular
	Incorporação a que faz jus o instituidor
	Localização nos autos

	Flávio da Rocha Saraiva
	1/5 de FC-04 incorporado após 1998 (a partir de 25/2/1998) 
	4/5 de FC - 4
	 (peça 12, p. 2) 

	Luis Danilo Fioravante Jardim
	2/5 de FC-02 incorporados após 1998 (a partir de 18/3/1998) 
	1/5 de FC-1 e 1/5 de FC - 2
	 (peça 13, p. 3, 6 e 8) 

	Silvana Beatriz Klein
	1/5 de FC-04 incorporado após 1998 (a partir de 25/2/1998) 
	1/5 de FC-2 e 2/5 de FC - 5
	 (peça 14, p. 3) 

Observo que as incorporações apresentadas no quadro não se coadunam com o novo entendimento do STF, proferido no RE 638.115, eis que ocorreram após 9/4/1998, tornando tais concessões irregulares.
É oportuno rememorar que, até a citada manifestação do Supremo Tribunal Federal, o entendimento desta Corte de Contas acerca da incorporação de quintos era balizado pelo que restou decidido no Acórdão 2248/2005-TCU-Plenário, decisão por meio da qual o plenário do TCU entendeu possível incorporar quintos no período de 9/4/1998 a 4/9/2001.
No entanto, o STF, em manifestação proferida no já mencionado RE 638.115, entendeu de forma diversa, conforme se extrai da ementa do referido julgado:
Recurso Extraordinário. 2. Administrativo. 3. Servidor Público. 4. Incorporação de quintos decorrente do exercício de funções comissionadas no período compreendido entre a edição da Lei 9.624/1998 e a MP 2.225-48/2001. 5. Impossibilidade. 6. Recurso extraordinário provido. [RE 638.115-RG/CE, Relator: Min. Gilmar Mendes. Julgado em 19/3/2015. Processo Eletrônico, Ata nº 101/2015, publicada no DJe-151 de 3/8/2015, divulgado em 31/7/2015]. (destaques acrescidos) 
Além da referida decisão, o Supremo também se manifestou acerca das incorporações de quintos nos autos do Mandado de Segurança 25.763/DF, que restou assim ementado:
Mandado de segurança. 2. Administrativo. Servidor público. 3. Cabimento do mandado de segurança da União para impugnar ato do Tribunal de Contas da União. 4. Impossibilidade de incorporação de quintos decorrente do exercício de funções comissionadas no período compreendido entre a edição da Lei 9.624/1998 e a MP 2.225-48/2001. Art. 61, § 1º, inciso II, "a", e 63, inciso I, CF/88. 5. Ausência de fundamentação legal indispensável para incorporação dos quintos no período de 9.4.1998 a 4.9.2001, data da edição da MP 2.225-45/2001. Violação ao princípio constitucional da legalidade. 6. A medida provisória tão somente transformou em Vantagem Pessoal Nominalmente Identificada (VPNI) a incorporação das parcelas a que se referem os arts. 3º e 10 da Lei 8.911, de 11 de julho de 1994, e o art. 3º da Lei 9.624, de 2 de abril de 1998. 7. Inconstitucionalidade do Acórdão 2.248/2005, do TCU e extinção da incorporação de quintos/décimos desde a Lei 9.527/97. 8. Impetração conhecida e segurança concedida. [MS 25.763/DF, Relator: Min. Eros Grau. Redator do Acórdão: Min. Gilmar Mendes. Julgado em 19/3/2015. Processo Eletrônico, Ata nº 101/2015, publicada no DJe-151 de 3/8/2015, divulgado em 31/7/2015]. (destaques acrescidos) 
Diante de tais julgamentos, resta clara a impossibilidade da incorporação de quintos a partir de 9/4/1998. Portanto, considerando este critério para as incorporações ora analisadas, observo, na linha do que sustenta a Sefip, que os atos de concessão de pensão civil instituídos por Flávio da Rocha Saraiva, Luis Danilo Fioravante Jardim e Silvana Beatriz Klein não reúnem condições para receber a chancela da legalidade.
Ante o exposto, VOTO para que seja adotada a minuta de acórdão que ora trago ao exame deste Colegiado.
TCU, Sala das Sessões Ministro Luciano Brandão Alves de Souza, em 18 de junho de 2019.
Ministro VITAL DO RÊGO 
Relator